臺灣台南地方法院民事裁定　　　　　　　96年度家抗字第34號
抗　告　人　乙○○
　　　　　　己○○
　　　　　　丙○○
　　　　　　甲○○
　　　　　　戊○○
上列抗告人因拋棄繼承事件，對於中華民國96年3月20日本院95
年度繼字第2212號裁定提起抗告，本院裁定如下：
      主      文
抗告駁回。
抗告費用新台幣壹仟元由抗告人負擔。
      理      由
一、本件抗告意旨略以：
  （一）原審裁定理由二、（二）以「聲明人等於被繼承人庚○
        ○○於民國95年2月4日死亡當日即當然繼承，聲明人自
        應於95年4月4日前向法院聲明拋棄繼承」，並未論及聲
        明人是於何時「知悉其得繼承」，顯係以「繼承開始時
        」起算拋棄繼承之二個月，然而，民法第1174條第2項
        規定，拋棄繼承之二個月期間乃自「知悉其得繼承之時
        」起算，並非自「繼承開始時」起算，故原審裁定與民
        法第1174條第2項所規定，自「知悉其得繼承之時」起
        算拋棄繼承之二個月之文義不合，而有裁定違背法令之
        違誤。
  （二）原審裁定在本件中，就民法第1174條第2項及第1176條
        第7項規定「二個月」之起算點所採之見解，違背憲法
        第15條之精神，其駁回抗告人等拋棄繼承之聲請，與憲
        法第15條之精神相違背：
      1.按民法第1174條第2項及第1176條第7項所謂「知悉」，
        究為「知悉被繼承人死亡之時」，抑為「知悉自己為繼
        承人之時」，或為「繼承人知悉或可得知悉繼承之遺產
        （包括積極財產及消極財產）時」，不無疑義。但暫且
        不論國家不問繼承人之意思，即以全體繼承人之固有財
        產作為繼承債務之擔保是否合憲，但無庸置疑的，民法
        設有限定繼承與拋棄繼承規定，使繼承人依法得向法院
        聲明辦理繼承之限定或拋棄，以免對繼承債務負無限責
        任，乃現行整體法規範「非以限定繼承為原則」之制度
        下，對人民財產權之可能侵害設有之救濟規定。故基於
        憲法第15條「人民之生存權、工作權及財產權，應予保
        障」之精神，民法第1174條第2項、第1176條第7項所謂
        「知悉」，原則上以「知悉自己為繼承人之時」起算二
        個月，但如自知其為法律上之繼承人時起，因相信被繼
        承人完全無繼承財產之存在，再由被繼承人之生活經歷
        、被繼承人與繼承人間之往來情形等各種狀況為斟酌，
        期待該繼承人調查繼承財產之有無乃極不合常理之事，
        從而可認繼承人因相信被繼承人完全無繼承財產有其相
        當理由致未拋棄繼承時，則例外地以「繼承人認識或可
        得認識繼承之遺產時」起算拋棄繼承之二個月。如此，
        「拋棄繼承」才能說是對人民財產權之可能侵害所設之
        「完善」救濟規定，亦才符合憲法第15條保障人民財產
        權之精神。
      2.另抗告人於拋棄繼承聲請狀內所謂「再轉繼承」，係指
        由繼承人之繼承人間接繼承被繼承人而言，例如，繼承
        人B於繼承被繼承人A之後死亡，繼承人C再繼承繼承人B
        之財產時，已包含被繼承人A之遺產，此時，繼承人B之
        繼承人C即間接繼承被繼承人A之遺產，此謂「再轉繼承
        」。抗告人等聲請拋棄對丁○○之「再轉繼承權」，並
        非指聲請拋棄「被繼承人庚○○○得拋棄繼承被繼承人
        丁○○之遺產（含債務）之權利」，亦非指聲請拋棄「
        被繼承人庚○○○已繼承之被繼承人丁○○之遺產（含
        債權及債務）」，而係指抗告人等之繼承權包含對庚○
        ○○之直接繼承權及對丁○○之間接繼承權（即再轉繼
        承權）時，抗告人等就其等對丁○○之間接繼承權（即
        再轉繼承權）「此一權利」聲請拋棄。蓋如同前揭所述
        ，基於憲法第15條「人民之生存權、工作權及財產權，
        應予保障」之精神，民法第1176條第7項所謂「因他人
        拋棄繼承而應為繼承之人」，即應包括「因他人拋棄繼
        承而應為【再轉】繼承之人」；所謂「知悉其得繼承之
        日起二個月內」，應包括「知悉其得【再轉】繼承【被
        繼承人因他人拋棄繼承所繼承之財產】之日起二個月內
        」。抗告人等既為丁○○之再轉繼承人，自得於知悉其
        得再轉繼承被繼承人庚○○○因他人拋棄繼承所繼承之
        財產之日起二個月內，聲請拋棄抗告人等「自身」之再
        轉繼承「權」。
      3.今被繼承人庚○○○生前住進養老院前，輪流與抗告人
        等同住，其財產（如領取老人年金）全由抗告人己○○
        負責處理，之後住進養老院及處理其身後事宜亦全由抗
        告人等辦理，抗告人等因而相信被繼承人庚○○○完全
        無繼承財產（包括積極財產及消極財產）之存在，再由
        被繼承人之生活經歷、被繼承人與繼承人間之往來情形
        等各種狀況為斟酌，期待抗告人等調查被繼承人庚○○
        ○繼承財產之有無，乃極不合常理之事，且被繼承人庚
        ○○○及抗告人等對丁○○之配偶及子女拋棄繼承一事
        亦毫無所悉，從而可認抗告人等相信被繼承人庚○○○
        完全無繼承財產有其相當理由時，則應例外以「繼承人
        認識或可得認識繼承之遺產時」起算拋棄繼承二個月。
        抗告人等於95年10月5日收受台南地方法院民事執行處
        95年9月27日所發南院慧95執如字第22528號函，要求抗
        告人等就丁○○之不動產辦理繼承登記，始得知抗告人
        等之兄弟丁○○在94年3月15日死亡後，其配偶黃裕月
        及子女、郭岱侖、郭小英、郭庭伊已於94年3月28日向
        台南地方法院聲請拋棄繼承之事，亦才知悉其等繼承被
        繼承人庚○○○之遺產中，竟包含被繼承人庚○○○因
        他人拋棄繼承而繼承來的消極財產，故其等於95年11月
        14日向台南地方法院聲請拋棄繼承，尚未逾「繼承人認
        識或可得認識遺產之時」起算二個月，亦即未逾「知悉
        其得【再轉】繼承【被繼承人因他人拋棄繼承所繼承之
        財產】之日起二個月內」，故仍得依民法第1174條第2
        項、第1176條第7項規定，拋棄對庚○○○之繼承權，
        及對丁○○之再轉繼承權。
      4.但是，原審裁定就民法第1174條第2項、第1176條第7項
        規定拋棄繼承二個月時效之起算點，並非採取自「繼承
        人知悉或可得知悉遺產之時」起算，而認為本件聲請拋
        棄繼承已逾二個月之法定期限，駁回抗告人等拋棄繼承
        之聲請，致使抗告人等之拋棄繼承不生效力，而須繼承
        被繼承人庚○○○因他人拋棄繼承所繼承之丁○○之債
        務，使原本債權之效力不僅及於原本債務人丁○○之全
        部財產，更擴張到無辜抗告人等之固有財產，既與債權
        之效力乃以（原本）債務人之全部財產負清償責任之本
        旨相違，徒使債權人僥倖擴張受到擔保之範圍，更侵害
        繼承人固有財產之權利，而有裁定違背憲法第15條之違
        誤。
  （三）綜上所述，原審裁定認定民法第1174條第2項或第1176
        條第7項規定拋棄繼承之時效起算點，有與法條文義，
        及與憲法第15條保障人民財產權之精神相違之處，爰聲
        請廢棄原裁定等語。
二、經查：
  （一）被繼承人丁○○於民國94年3月15日死亡，其配偶黃裕
        月及其子女郭岱侖、郭小英及郭庭伊等四人於94年3月
        28日向本院聲明拋棄繼承，並提出第二順位繼承人庚○
        ○○收受拋棄繼承通知書之收據乙紙為憑，經本院94年
        度繼字第491號准予備查在案之事實，業經本院調閱上
        開拋棄繼承案卷查核屬實，而被繼承人庚○○○嗣於95
        年2月4日死亡，抗告人等為其第一順序之繼承人一節，
        亦有抗告人所提戶籍謄本、繼承系統表在卷可稽，合先
        敘明。
  （二）按民法第1174條規定繼承人之拋棄繼承除斥期間自知悉
        其得為繼承人時起算2個月，其立法目的在維持原有之
        法秩序，避免繼承之法律關係長期處於不確定之狀況，
        影響交易安全，故規定繼承人須於2個月之除斥期間內
        行使其拋棄繼承之權利，否則即生失權效，而此權利行
        使之除斥期間，係以繼承人客觀上處於得知悉已為繼承
        人之事實狀態為認定，不得因其主觀之事由而辯稱不知
        ，否則拋棄繼承2個月之除斥期間動輒因繼承人任意抗
        辯其不知悉而無法起算，將使繼承之法律關係長期陷於
        不確定之狀況，與立法目的相違背。查被繼承人庚○○
        ○於95年2月4日死亡時，抗告人於該日均已知悉被繼承
        人庚○○○死亡一節，為抗告人96年2月15日陳報狀陳
        述明確，是抗告人於被繼承人死亡時，客觀上已知悉渠
        等為被繼承人庚○○○第一順序之繼承人，應承受被繼
        承人財產上之一切權利、義務，抗告人卻遲至95年11月
        14 日始具狀向本院聲明拋棄繼承，已逾前述2個月期間
        ，則渠等聲明拋棄繼承於法不合，自應予駁回。抗告人
        主張民法第1174條所謂「知悉其得繼承之時」，應解釋
        為自「繼承人知悉或可得知悉繼承之遺產時（包括積極
        財產及消極財產」或「繼承人認識或可得認識繼承之遺
        產時」起算2個月，始符合憲法第15條保障人民財產權
        之精神云云，顯係以渠等主觀之事由為辯，而與前述立
        法目的相違背，是揆諸前開說明，抗告人之主張自無可
        採。
  （三）次按民法第1174條第1項固規定繼承人得拋棄其繼承權
        ，惟此所謂拋棄繼承權，係指全部拋棄而言，如為一部
        拋棄，即不生拋棄之效力，最高法院67年度台上字第34
        48號判例可資參照。抗告人另主張渠等之繼承權包含對
        庚○○○之直接繼承權及對丁○○之間接繼承權（再轉
        繼承權），是抗告人係拋棄渠等對丁○○之間接繼承權
        （再轉繼承權）云云，惟查被繼承人庚○○○之次子丁
        ○○於94年3月15日死亡，其配偶及其第一順序繼承人
        均聲明拋棄繼承並經准予備查在案，已如前述，第二順
        序之繼承人即被繼承人庚○○○並未就丁○○之遺產聲
        明拋棄繼承，則依民法第1148條規定，其已繼承被繼承
        人丁○○財產上之一切權利、義務，亦即被繼承人丁○
        ○生前所遺留之遺產、遺債，已屬被繼承人庚○○○本
        人之財產，嗣被繼承人庚○○○死亡，其法定繼承人即
        抗告人等既未於法定期限內聲明拋棄繼承，即應繼承被
        繼承人庚○○○之全部遺產及遺債，則揆諸前揭判例意
        旨，抗告人自不得將被繼承人庚○○○之遺產區分為庚
        ○○○繼承自丁○○之遺產及庚○○○其餘之遺產，自
        亦不得僅就被繼承人庚○○○之部分遺產（即被繼承人
        庚○○○繼承自被繼承人丁○○之遺產遺債）為一部拋
        棄。
  （四）再按遺產繼承人，除配偶外，依左列順序定之：一、直
        系血親卑親屬。二、父母。三、兄弟姊妹。四、祖父母
        。又「繼承人」得拋棄其繼承權，為民法第1138條、第
        1174條第1項所明文。查被繼承人丁○○死亡後，既有
        第二順序之繼承人即其母庚○○○繼承，抗告人僅為被
        繼承人丁○○第三順序之繼承人，並不因被繼承人丁○
        ○之配偶及子女拋棄繼承而成為應繼承之人，是抗告人
        對被繼承人丁○○之遺產本無繼承權，則抗告人主張渠
        等係拋棄自身對被繼承人丁○○之再轉繼承權云云，亦
        無可採。
  （五）綜上所述，原審駁回抗告人拋棄繼承之聲明，經核認事
        用法並無不合，抗告人仍執前詞指摘原裁定不當，求予
        廢棄改判，為無理由，應予駁回。
三、據上論結，本件抗告為無理由，依非訟事件法第21條第2項
    、第46條，民事訴訟法第495條之1第1項、第449條第1項、
    第85條第1項，裁定如主文。
中　　華　　民　　國　　96　　年　　7 　　月　　25　　日
　　　　　　　　　　  家事法庭　　審判長法官　陳美燕
 　　                             法      官  彭振湘
                                  法      官  林育幟
上為正本係照原本作成。
抗告人如不服本裁定，僅得於收受本裁定正本送達後10日內以適
用法規顯有錯誤為理由，向本院提出再抗告狀（須繳納再抗告裁
判費新台幣1000元），經本院許可後始可再抗告。
中　　華　　民　　國　　96　　年　　7 　　月　　25　　日
                                  書記官　黃坤義
